【裁判字號】    97,再抗,4
【裁判日期】    971016
【裁判案由】    清償債務強制執行聲明異議
【裁判全文】
臺灣高等法院高雄分院民事裁定           97年度再抗字第4號
聲  請  人  丙○○
相  對  人  內政部營建署
法定代理人  甲○○
相  對  人  乙○○○
上列當事人間清償債務強制執行聲明異議事件，聲請人對於民國
97年9 月30日本院97年度抗字第239 號所為確定裁定聲請再審，
本院裁定如下：
    主  文
聲請駁回。
聲請程序費用由聲請人負擔。
    理  由
一、聲請意旨略以：原審執行法院於民國97年6 月19日核發執行
    命令（系爭執行命令），除去伊就坐落屏東市○○段714 號
    土地及同段6068建號建物（下稱系爭不動產）之占有使用關
    係。伊乃聲明異議，經原審法院駁回異議，伊提起抗告，鈞
    院並於97年9 月30日以97年度抗字第239 號裁定駁回抗告（
    下稱原確定裁定）。惟伊就系爭不動產有典權存在，典權僅
    須占有他人之不動產，而為使用收益即可，是因占有物之交
    付而生效力，且相對人即強制執行債務人乙○○○於典期屆
    滿後，經過2 年而未回贖，伊已取得典物之所有權，原確定
    裁定竟認伊之典權非經登記不生效力，尚有違誤。又伊與乙
    ○○○復成立訴訟上和解，乙○○○同意移轉系爭不動產所
    有權予伊，該和解與確定判決有同一效力，是伊既取得系爭
    不動產所有權，有足以排除強制執行之權利，而不動產所有
    人設定抵押權後，得將不動產讓與他人，其抵押權固不因此
    而受影響，然殊不得逕以系爭執行命令除去該不動產為第三
    人所有。再者，依強制執行法第17條之規定，執行法院如發
    見債權人查報之財產確非債務人所有者，應命債權人另行查
    報，於強制執行開始後始發見者，應由執行法院撤銷其執行
    處分，是執行法院應依此規定，撤銷系爭執行命令，原確定
    裁定竟未認定系爭執行命令違法，亦有未合。原確定裁定既
    有適用法規顯有錯誤情事，爰依民事訴訟法第496 條第1 項
    第1 款規定聲請再審，請求廢棄原確定裁定，並撤銷系爭執
    行命令等語。
二、按裁定已經確定，而有民事訴訟法第496 條第1 項之情形者
    ，得準用再審程序編之規定，聲請再審，民事訴訟法第507
    條定有明文。次按民事訴訟法第496 條第1 項第1 款所謂適
    用法規顯有錯誤，係指確定判決所適用之法規顯然不合於法
    律規定或與司法院現尚有效之大法官會議解釋或最高法院尚
    有效之判例顯然違反者而言，並不包括認定事實錯誤、取捨
    證據失當之情形在內，最高法院60年台再字第170 號、63年
    台上字第880 號判例要旨足資參照。
三、經查：
  (一)依民法第758 條規定，不動產物權，依法律行為而取得設定
    、喪失、及變更者，非經登記，不生效力；又依民法第911
    條規定，典權係以支付典價，占有他人之不動產，而為使用
    收益之權。則典權既屬不動產物權，其成立即應以登記為要
    件，至占有標的物乃為用益物權係以標的物為使用收益之當
    然結果，此為典權之效力。聲請人主張對系爭不動產有典權
    存在，固經提出典權契約書為證（原審卷第100 頁），惟並
    未就該典權設定登記，有系爭不動產登記簿謄本可稽（原審
    卷第7 至11頁），是原確定裁定認依形式上調查結果，足以
    認定聲請人典權設定不生效力，聲請人並未取得系爭不動產
    之典權，亦無依民法第923 條第2 項規定，於出典人未於典
    權期限屆滿2 年內回贖，而取得典物所有權，適用法規並無
    錯誤。
  (二)次按不動產所有人設定抵押權後，於同一不動產上，得設定
    地上權或其他以使用收益為目的之物權，或成立租賃關係；
    但其抵押權不因此而受影響；前項情形，抵押權人實行抵押
    權受有影響者，法院得除去該權利或終止該租賃關係後拍賣
    之；不動產所有人設定抵押權後，於同一不動產上，成立第
    1 項以外之權利者，準用前項之規定，民法第866 條定有明
    文。聲請人雖主張其與乙○○○已成立訴訟上和解，乙○○
    ○同意移轉系爭不動產所有權等情，並提出原審法院97年1
    月7 日96年度訴字第656 號和解筆錄為據（原審卷第122 頁
    ），惟系爭執行事件之抵押權人內政部營建署係於89年3 月
    1 日即已為抵押權登記，有系爭不動產登記簿謄本足參，是
    該和解筆錄為抵押權設定登記後始為成立，自應有上開規定
    之適用。故原確定裁定認聲請人於第2 次拍賣期日前爭執其
    對系爭不動產存在典權及依法取得所有權，且系爭不動產在
    其占有使用中，致執行法院認聲請人之占有使用關係足以影
    響拍賣程序及抵押權之行使，而為除去聲請人占有使用關係
    之處分，適用法規並無不當。
  (三)再按不動產所有人設定抵押權後，得將不動產讓與他人，但
    其抵押權不因此而受影響，民法第867 條亦有明定。聲請人
    主張其依民法第923 條第2 項規定，並依和解筆錄，而取得
    系爭不動產所有權，執行法院應依強制執行法第17條之規定
    ，撤銷系爭執行命令云云。惟聲請人所主張受讓系爭不動產
    既於本件強制執行債權人抵押權設定後，債權人之抵押權不
    因此而受影響，自無依強制執行法第17條之規定撤銷系爭執
    行命令之餘地，是原確定裁定並無適用法規錯誤之處。
四、綜上所述，本件原確定裁定並無聲請人所主張有民事訴訟法
    第496 條第1 項第1 款所定適用法規顯有錯誤情事，其聲請
    再審，請求廢棄原確定裁定，為無理由，應予駁回。
據上論結，本件再審之聲請為無理由，依強制執行法第30之1 、
民事訴訟法第507 條、第502 條第2 項、第95條、第78條，裁定
如主文。
中    華    民    國    97    年    10    月    16    日
                            民事第五庭
                                審判長法官  蔡明宛
                                法      官  曾錦昌
                                法      官  魏式璧
以上正本證明與原本無異。
本件不得抗告。
中    華    民    國    97    年    10    月    16    日
                                書  記  官  林明威


司法院資訊處製作；財團法人民間司法改革基金會備份。
